ACORDAO-COMPLETO-2457394

ACÓRDÃO 6068/2022 ATA 35/2022 - SEGUNDA CÂMARA

VISTOS, relatados e discutidos estes autos de Tomada de Contas Especial, instaurada pela Fundação Nacional de Saúde (Funasa) , em desfavor do Sr. Marcelo Marcos Rocha Souto, ex-prefeito (gestão 2005-2008) , em razão de irregularidades identificadas na execução de convênio para a implantação de sistema de abastecimento de água;
ACORDAM os Ministros do Tribunal de Contas da União, reunidos em Sessão de 2ª Câmara, diante das razões expostas pelo Relator, com fundamento nos arts. 1º, inciso I; 12, § 3º; 16, inciso III, alíneas "b" e "c"; 19; 23, inciso III; 28, inciso II; e 57 da Lei 8.443/92, c/c os arts. 209, 210 e 214, inciso III, alínea "a"; e 267 do Regimento Interno do Tribunal, em:
9.1. acatar, parcialmente, as alegações de defesa apresentadas pelo Sr. Marcelo Marcos Rocha Souto; 
9.2. julgar irregulares as contas Sr. Marcelo Marcos Rocha Souto, condenando-o ao pagamento das importâncias abaixo especificadas, fixando-lhe o prazo de 15 (quinze) dias, a contar da notificação, para que comprove, perante o Tribunal (art. 214, III, a, do Regimento Interno) , o recolhimento das referidas quantias aos cofres da Fundação Nacional de Saúde, atualizadas monetariamente e acrescidas dos juros de mora, calculados a contar das datas indicadas até o dia do efetivo recolhimento do débito, na forma prevista na legislação em vigor:
Débito
	VALOR ORIGINAL (R$) 
	DATA DA OCORRÊNCIA

	14.908,37
	15/9/2006

	63.490,36
	16/1/2007

	0,08
	16/1/2007

9.3. aplicar ao Sr. Marcelo Marcos Rocha Souto a multa prevista no art. 57 da Lei 8.443/1992, no valor de R$ 16.000,00 (dezesseis mil reais) , fixando-lhe o prazo de 15 (quinze) dias, a contar da notificação, para que comprove, perante o Tribunal, o recolhimento da dívida ao Tesouro Nacional, atualizada monetariamente a contar da data deste Acórdão até o dia o efetivo recolhimento, caso não seja paga no prazo ora fixado, na forma da legislação em vigor;
9.4. autorizar, desde logo, nos termos dos arts. 26 e 28, inciso II, da Lei 8.443/1992:
9.4.1. o pagamento das dívidas em até 36 (trinta e seis) parcelas mensais e consecutivas, se solicitado pelo responsável, fixando-se o vencimento da primeira em 15 (quinze) dias, a contar do recebimento da notificação, e o das demais a cada 30 (trinta) dias, devendo incidir sobre cada uma delas os encargos legais devidos, na forma prevista na legislação em vigor, sem prejuízo ao vencimento antecipado do saldo devedor em caso de não comprovação do recolhimento de qualquer parcela, conforme prevê o art. 217, § 2º, do Regimento Interno deste Tribunal;
9.4.2. a cobrança judicial das dívidas, caso não atendida a notificação;
9.5. dar ciência desta deliberação ao responsável, à Funasa e ao Procurador-Chefe da Procuradoria da República no Estado de Alagoas, para as providências que entender cabíveis.

TOMADA DE CONTAS ESPECIAL. Convênios 1998/2004 e 1668/2004 (Siafi 531.475 e 538.161) firmados entre a Funasa e o município de Jacaré dos Homens/AL)

Segunda Câmara

Prefeitura Municipal de Jacaré dos Homens - AL.

3. Interessados/Responsáveis:
3.1. Interessado: Fundação Nacional de Saúde (26.989.350/0001-16).
3.2. Responsável: Marcelo Marcos Rocha Souto (XXX.480.324-XX).

13.1. Ministros presentes: Bruno Dantas (Presidente), Aroldo Cedraz (Relator) e Antonio Anastasia.
13.2. Ministro-Substituto convocado: Marcos Bemquerer Costa.

AROLDO CEDRAZ

Adoto como relatório a instrução técnica de peça 55, elaborada no âmbito da SecexTCE, e que contou com a anuência do corpo diretivo daquela unidade (peças 56 e 57) e do Ministério Público junto ao TCU (peça 59) :
INTRODUÇÃO
1.	Trata-se de processo de Tomada de Contas Especial relativa aos Convênios 1.668/2004 (Siafi 538.161) , com vigência de 27/12/2004 a 15/3/2008 (peça 4, p. 22-31) , e 1.998/2004 (Siafi 531.475) , com vigência de 30/12/2004 a 16/7/2008 (peça 1, p. 139-148) , celebrados entre o município de Jacaré dos Homens/AL e a Fundação Nacional de Saúde (Funasa) , tendo por objeto a implantação de sistema de abastecimento de água.
1.1.	O objeto do Convênio 1.668/2004 (Siafi 538.161) foi a execução de sistema de abastecimento de água no povoado de Ichu, no município de Jacaré dos Homens/AL.
1.2.	O objeto do Convênio 1.998/2004 (Siafi 531.475) foi a execução de sistema de abastecimento de água nos povoados de Baixas, Amargosa e Conjunto Santo Antônio, no município de Jacaré dos Homens/AL.
HISTÓRICO
2.		Os recursos federais para a execução dos convênios em epígrafe foram repassados pela Funasa da seguinte forma (peça 5, p. 87) :
2.1.	Convênio 1.668/2004 (Siafi 538.161) , no valor total de R$ 81.578,00, sendo R$ 1.876,29 de contrapartida e R$ 79.701,71 à conta do concedente, liberados mediante as ordens bancárias:
	a) 2006OB901078, de 2/2/2006, no valor de R$31.880,71;
	b) 2006OB902468, de 22/3/2006, no valor de R$31.881,00;
	c) 2006OB909920, de 15/9/2006, no valor de R$15.940,00.
2.2.	Convênio 1.998/2004 (Siafi 531.475) , no valor total de R$ 300.700,00, sendo R$ 10.704,92 de contrapartida e R$ 289.995,08 à conta do concedente, liberados mediante as ordens bancárias:
	a) 2006OB903418, de 17/4/2006, no valor de R$115.998,08;
	b) 2006OB905287, de 25/5/2006, no valor de R$74.001,92;
	c) 2007OB900302, de 16/1/2007, no valor de R$99.995,00;
	d) 2007OB900303, de 16/1/2007, no valor de R$ 0,08.
3.		A Controladoria-Geral da União, por meio do Relatório de Auditoria 305/2017 (peça 3, p. 185-188) , concluiu pela imputação de débito a Marcelo Marcos Rocha Souto, ex-prefeito do município de Jacaré dos Homens/AL (gestão 2005-2008) , em razão de irregularidades na execução dos Convênios 1.998/2004 e 1.668/2004. Por conseguinte, atestou a irregularidade das contas, conforme expresso no respectivo Certificado de Auditoria (peça 3, p. 189) e Parecer do Dirigente do Órgão de Controle Interno (peça 3, p. 190) .
4.	Em Pronunciamento Ministerial (peça 3, p. 191) , o Ministro de Estado da Saúde, na forma do art. 52 da Lei 8.443/92, atesta haver tomado conhecimento das conclusões do Controle Interno acerca das contas do aludido responsável.
5.	Na instrução presente na peça 6 foi proposto:
 28.1. Realizar a citação do Sr. Marcelo Marcos Rocha Souto (CPF XXX.480.324-XX) , ex-prefeito do Município de Jacaré dos Homens/AL, com fundamento nos arts. 10, § 1º, e 12, incisos I e II, da Lei 8.443/1992 c/c o art. 202, incisos I e II, do RI/TCU, para que, no prazo de quinze dias, apresente alegações de defesa e/ou recolha aos cofres da Fundação Nacional de Saúde as quantias abaixo indicadas, atualizadas monetariamente a partir das respectivas datas até o efetivo recolhimento, abatendo-se na oportunidade a quantia eventualmente ressarcida, na forma da legislação em vigor, em decorrência das seguintes ocorrências irregulares: 
ocorrência: inexecução injustificada do objeto pactuado nos Convênios 1.668/2004 (Siafi 538.161) e 1.998/2004 (Siafi531.475) , tendo em vista que a Fundação Nacional de Saúde, baseado em relatórios de visita técnica ao sistema de abastecimento de água verificou que:
 I - Convênio 1.668/2004 (Siafi 538.161) : não foram realizados os serviços remanejados para o sistema de abastecimento de água no povoado de Amargosa (itens 14, 18 e 20 retro) ;
II - Convênio 1.998/2004 (Siafi531.475) : 
a) no Conjunto Santo Antônio não foi realizado o cadastro das ligações; 
b) no Povoado Amargosa houve a execução parcial de alguns serviços, como parte do reservatório e da adutora, porém sem funcionamento (sem etapa útil) , não atingindo o objeto pactuado e, assim, não foram considerados no cálculo do percentual de serviços executados. 
c) no Povoado Baixas: houve a execução parcial de alguns serviços, como parte do reservatório, da adutora e das ligações domiciliares, porém sem funcionamento (sem etapa útil) , não atingindo o objeto pactuado e, assim, não foram considerados no cálculo do percentual de serviços executados. 
Dispositivos violados: art. 37, caput c/c o art. 70, parágrafo único, da Constituição da República Federativa do Brasil, art. 145 do Decreto 93.872/1986, art. 22 da Instrução Normativa 1/1997 da Secretaria do Tesouro Nacional e cláusula primeira dos Convênios 1.668/2004 (Siafi 538.161) e 1.998/2004 (Siafi 531.475) .
	VALOR EM REAIS
	DATA

	14.908,37
	15/9/2006

	59.455,25
	17/4/2006

	74.001,92
	25/5/2006

	99.995,00
	16/1/2007

	0,08
	16/1/2007

6.	O responsável respondeu a citação e os seus argumentos de defesa foram analisados na instrução presente na peça 25. Em consequência naquela instrução foi proposto:
36.1 Conceder mais 30 dias (ou outro prazo que o Relator entender mais razoável) , a contar da ciência, para que o ex-prefeito do Município de Jacaré dos Homens/AL, Sr. Marcelo Marcos Rocha Souto conclua, conforme alegado em sua defesa, integral o objeto dos Convênios 1668/1004 (Siafi 538.161) e 1.998/2004 (Siafi 531.475) , mais especificamente demonstrando que os sistemas abastecimento de água nos povoados de Amargosa, Baixas, Santo Antônio e Ichu, do Município de Jacaré dos Homens/AL, foram colocados em funcionamento.
 36.2. Realizar diligência junto à Funasa para que informe se realmente os Convênios 1668/1004 (Siafi 538.161) e 1.998/2004 (Siafi 531.475) foram concluídos e os sistemas de abastecimento de água nos povoados de Amargosa, Baixas, Santo Antônio e Ichu foram colocados em operação e funcionamento, atendendo aos respectivos povoados do Município de Jacaré dos Homens/AL.
7.	Esgotado prazo para atendimento à notificação, o responsável não se manifestou e, portanto, não logrou demonstrar que os sistemas de abastecimento de água nos povoados de Amargosa, Baixas, Santo Antônio e Ichu, do município de Jacaré dos Homens/AL, teriam sido colocados em funcionamento.
8.	Já a Funasa respondeu à diligência, conforme se verifica no item 35 da instrução presente na peça 46, gerando a seguinte análise da auditora responsável pela instrução: 
	Análise 
38. Dessa forma, comparando-se as irregularidades que originaram a citação (item 19) , com as irregularidades apontadas pela Funasa em resposta à diligência, tem -se que: 
38.1 no povoado de Ichu: não realização dos serviços remanejados para o sistema de abastecimento de água no povoado de Amargosa; 
38.2 no Conjunto Santo Antônio: o sistema está em funcionamento e atendendo à população; 
38.3 nos povoados de Amargosa e Baixas: houve a execução parcial de alguns serviços, como parte do reservatório e da adutora, porém sem funcionamento (sem etapa útil) , não atingindo o objeto pactuado; o reservatório construído está sem funcionalidade e se deteriorando com o tempo. 
39. Diante do exposto, constata-se que a execução do objeto dos Convênio 1.668/2004 e Convênio 1.998/2004 foi apenas parcial.
9.	Em consequência naquela instrução foi proposto:
54.1 rejeitar as alegações de defesa apresentadas pelo Sr. Marcelo Marcos Rocha Souto (CPF XXX.480.324-XX) , na condição de ex-prefeito municipal (gestão 2005-2008) ,
 54.2 julgar irregulares as contas do Sr. Marcelo Marcos Rocha Souto (CPF XXX.480.324-XX) , na condição de ex-prefeito municipal (gestão 2005-2008) , com fundamento nos arts. 1º, inciso I, 16, inciso III, alíneas "b" e "c", 19, caput, e 23, inciso III, da Lei 8.443/1992 c/c com os arts. 1º, inciso I, 209, incisos II e III, 210 e 214, inciso III, do RI/TCU, condenando-o ao pagamento da importância a seguir especificada e fixando-lhe o prazo de 15 dias para que comprove perante este Tribunal, em respeito ao art. 214, inciso III, alínea "a", do RI/TCU, o recolhimento da dívida aos cofres da Fundação Nacional de Saúde, atualizada monetariamente e acrescida de juros de mora calculados a partir da data indicada até a data do efetivo recolhimento e com o abatimento de valores acaso já satisfeitos, nos termos da legislação vigente, em razão da seguinte conduta: 
Conduta: inexecução injustificada do objeto pactuado nos Convênios 1.668/2004 (Siafi 538.161) e 1.998/2004 (Siafi531.475) , celebrado com o município de Jacaré dos Homens/AL, tendo em vista que a Fundação Nacional de Saúde, baseada em relatórios de visita técnica ao sistema de abastecimento de água verificou que:
 I - Convênio 1.668/2004 (Siafi 538.161) : R$ 14.908,37, relativos aos serviços não realizados na parte que foi remanejada para o sistema de abastecimento de água no povoado de Amargosa (itens 19.1 e 39.1) 
 II - Convênio 1.998/2004 (Siafi 531.475) : R$ 113.358,58, correspondente à diferença entre o total de R$ 289.995,08 repassado e a quantia de R$ 168.641,34 aprovada pela Funasa, deduzidos de R$ 7.995,16 restituídos, considerando que, nos povoado Amargosa e Baixas, houve a execução parcial de alguns serviços, como parte do reservatório e da adutora (itens 19.2 e 38.3) .
 Dispositivos infringidos: art. 37, caput c/c o art. 70, parágrafo único, da Constituição da República Federativa do Brasil, art. 145 do Decreto 93.872/1986, art. 22 da Instrução Normativa 1/1997 da Secretaria do Tesouro Nacional e cláusula primeira dos Convênios 1.668/2004 (Siafi 538.161) e 1.998/2004 (Siafi 531.475) . 
	VALOR ORIGINAL EM REAIS
	DATA DA OCORRÊNCIA

	13.363,50
	25/5/2006

	14.908,37
	15/9/2006

	99.995,00
	16/1/2007

	0,08
	16/1/2007

10.		Entretanto o Secretário da Secex-MG considerou que os autos ainda não se encontravam em condições de serem apreciados no mérito. Isso porque a realização de diligência junto à Funasa em 9/1/2018 (peça 27) , portanto, posteriormente à efetivação da citação do responsável, que se materializou em agosto/2017 (peça 12) , trouxe aos autos elementos novos (peças 39 e 40) não submetidos ao crivo do contraditório e da ampla defesa prejudica a regularidade do rito processual. Nesse sentido, determinou que fosse cientificado o Sr. Marcelo Marcos Rocha Souto (CPF XXX.480.324-XX) no endereço indicado às peças 28 e 41, bem como através do e-mail de peça 44, da juntada de novos elementos após sua manifestação para que, a seu juízo, aditasse as alegações de defesa, ocasião em que poderia evidenciar a conclusão integral do objeto dos Convênios 1668/2004 (Siafi 538.161) e 1998/2004 (Siafi 531.475) , objeto de solicitação de prorrogação de prazo.
EXAME TÉCNICO
11.	A citação foi realizada por intermédio do ofício 12051/2019-TCU-Seproc, de 21/11/2019, presente na peça 50. Em resposta o responsável apresentou seus argumentos de defesa por intermédio dos documentos presentes na peça 52.
Argumentos de defesa apresentados pelo responsável:
12.	Afirma que, sobre o convênio 1668/2004 (SIAFI 538.161) , conforme Relatório de Visita Técnica de 27/4/2015 a obra foi concluída e está em funcionamento. A plena execução desta obra é reafirmada pela FUNASA, conforme Nota Técnica que integrou o Ofício nº 9/2018/DIADM-AL/SUEST-AL-FUNASA. O saldo deste convênio foi transferido para a execução do objeto do Convênio nº 1998/2004 (Siafi 531.475) . A execução deste saldo é que apresentaria alguma suposta irregularidade. Porém, como se trata da obra que é objeto também do Convênio nº 1998/2004 (Siafi 531.475) , abaixo se expõe as razões de defesa quanto a este ponto.
SOBRE O CONVÊNIO Nº 1998/2004 (SIAFI 531.475) 
13.	Alega que, em que pese tenham sido objeto de um único convênio, tem-se, em verdade, que foram 3 (três) obras totalmente independentes, distintas e incomunicáveis, inclusive realizadas em localidades diversas e sem qualquer ligação. 
a) Localidade: Conjunto Santo Antônio Obra: Rede de distribuição de água 
b) Localidade: Povoado Amargosa Obra: Adutora + Reservatório + rede de distribuição de água 
c) Localidade: Povoado Baixas Obra: Adutora + Reservatório + rede de distribuição de água.
14.		Segundo ele, conforme "Relatório de Visita Técnica", de fl. 536-537 da TCE, elaborado em 23/02/2013, a obra na localidade do Conjunto Santo Antônio foi concluída e está em funcionamento. O que foi reafirmada pela FUNASA na Nota Técnica que integrou o Ofício nº 9/2018/DIADM-AL/SUEST-AL-FUNASA:
15.	Informa que, em relação à obra no Povoado Amargosa, que era composta de três itens (adutora, reservatório e rede de distribuição de água) , conforme consta das TCE's instauradas (de ambos os convênios ora tratados) , foram concluídas integralmente as obras da adutora, do reservatório e da rede de distribuição de água. 
16.	 Segundo o responsável, a adutora prevista no convênio foi construída e entregue. A rede de distribuição de água também foi construída e entregue. Assim, o sistema de abastecimento já está funcionamento, com a ligação direta da adutora construída com a rede de distribuição de água implantada, ambos totalmente em funcionamento
17.	De acordo com ele, o único item, em que pese já construído, mas ainda sem funcionalidade, é o reservatório. E a causa disto é que ainda não foi concluído o barrilete que interligará o reservatório à rede de distribuição construída, como a própria FUNASA apontou. Quanto ao barrilete, único item que falta concluir, para que o reservatório seja integrado e entre em funcionamento, já foi notificada a construtora então contratada (Terra Construções Ltda.) para o fazer, sem qualquer custo adicional.
18.		Requer que seja deferido prazo para juntada posterior de documentos que demonstrarão a conclusão integral e o pleno funcionamento de toda a obra em referência, além de que seja determinada nova inspeção in loco para verificação do funcionamento da adutora e da rede de distribuição.
19.	 Alega que, considerando que a adutora e a rede de distribuição já estão concluídas e em funcionamento, pela mesma razão acima dita, não se pode desconsiderar estas obras já executadas e que hoje beneficiam a população de Jacaré dos Homens-AL, sob pena de enriquecimento ilícito da Administração Pública. 
20.	Entende que, se algo houver de ser glosado, é apenas o que for relacionado ao reservatório, pois este o único item ainda sem funcionalidade, pois ainda não integrado ao sistema por não ter sido concluído o barrilete. Porém, com a continuidade das obras, conforme notificado à construtora, antes do julgamento final deste processo ter-se-á a demonstração da conclusão de todos os itens das obras.
21.	Alega que, em relação à obra no Povoado Baixas tem-se a mesma situação àquela da obra do Povoado Amargosa. Os serviços da adutora e da rede de distribuição foram concluídos e já estão em funcionamento, e o reservatório, apesar de já construído, ainda não está em funcionamento por ainda depender da conclusão do barrilete que o interligará à rede de distribuição. 		
22.	Segundo ele, a própria FUNASA, na mencionada Nota Técnica, reconhece o funcionamento da adutora e da rede de distribuição. A adutora prevista no convênio foi construída e entregue. A rede de distribuição de água também foi construída e entregue.
23.	Destaca que não fora objeto do convênio, nem do contrato firmado com a construtora a colocação dos hidrômetros nas ligações domiciliares, justamente porque a responsabilidade de instalação destes é da própria CASAL, a concessionária do serviço público de abastecimento e saneamento, conforme previsto nas normas vigentes (sobre isto, ver o art. 72 do Regulamento de Serviços da CASAL, presente na peça 53.
24.		Conclui que apenas devem ser glosados os valores relativos aos barriletes ainda não instalados dos dois reservatórios construídos (e não os valores integrais de todos dois reservatórios) , e apenas se a construtora não vier a conclui-lo (como já foi instada a fazer) , porquanto todos os demais itens foram construídos e entregues.
Análise: 
25.	O responsável afirma, em síntese que a quase totalidade das obras foram realizadas, estando pendentes apenas concluir o barrilete no reservatório elevado do Povoado de Amargosa, bem como no Povoado de Baixas. Quanto a estes itens, a construtora então contratada (Terra Construções Ltda.) já fora notificada para fazê-los, sem custo adicional.
26.	Entretanto,  foi solicitado à Funasa, em 9/1/2018 (peça 27) , que informasse se realmente os Convênios 1668/1004 (Siafi 538.161) e 1.998/2004 (Siafi 531.475) teriam sido concluídos e se os sistemas de abastecimento de água nos povoados de Amargosa, Baixas, Santo Antônio e Ichu teriam sido colocados em operação e funcionamento, atendendo aos respectivos povoados do município de Jacaré dos Homens/AL 
27.	A Funasa informou (peça 40) que realizou verificação in loco nos sistemas de abastecimento de água em questão e que consultou, ainda, os Relatórios de Visita Técnica de Acompanhamento, despachos e pareceres técnicos da época em que foram realizados os serviços relativos aos convênios 1.998/2004 e 1.668/2004, constatando que as obras no Conjunto Santo Antônio e no Povoado Ichú foram realizadas e estavam em funcionamento, e que em Amargosa  o Sistema nunca funcionou e não se encontrava  em funcionamento e que em Amargosa e Baixas os barriletes não tinham sido concluídos, conforme se verifica a seguir:
	Povoado de Ichu
Serviços Conveniados (CV 1668/04) :
1) Adutora para o Povoado: 1.870m;
2) Rede de Distribuição: 373m;
3) Ligações domiciliares com hidrômetros: 21 unidades.
Por ocasião desta Visita, e conforme relatado pelos moradores locais e verificando Relatórios Técnicos anteriores de Visita de acompanhamento da FUNASA à época em que foram realizados os serviços, a Rede de Distribuição foi executada e respectivas ligações domiciliares também.
E os moradores se encontram sendo beneficiados com a implantação deste Sistema.
	Conjunto Santo Antônio
Serviços Conveniados (CV 1998/04) :
1) Rede de Distribuição: 962m;
2) Ligações domiciliares com hidrômetros: 115 unidades.
Conforme pode ser verificado "in loco", Relatórios anteriores de Visita Técnica de Acompanhamento, e entrevista com moradores locais, a Rede de Distribuição foi executada e suas respectivas ligações domiciliares, atendendo os moradores apesar de apresentar alguma intermitência conforme a operação da CASAL, para aquela Região, que é administradora deste Sistema. Neste Conjunto existe a cobrança pelo consumo da água.
	Povoado de Amargosa
Serviços Conveniados (CV 1998/04) :
1) Adutora para o Povoado: 570m;
2) Reservatório Elevado em Concreto Armado: 1 Unidade;
2) Rede de Distribuição: 1.850m + 340m = 2.190m;
3) Ligações domiciliares com hidrômetros: 50 unidades.
Conforme informações da população local e o que pode ser verificado "in loco" e em Relatórios de Visita Técnica da FUNASA, o Sistema nunca funcionou e não se encontra em funcionamento. Foram assentados alguns tubos referentes à Adutora para o Povoado e Rede de Distribuição, porém não foram feitas as interligações entre a Adutora existente da CASAL (Companhia de Saneamento do Estado de Alagoas) e a Adutora para o Povoado, e, portanto, a Rede de Distribuição de Água encontra-se sem funcionalidade. O Reservatório Elevado construído encontra-se sem o barrilete, deteriorando pela ação do tempo e também sem as devidas interligações. Também não foi verificado a execução das ligações domiciliares. A grande maioria da população se abastece através de captação de água de chuva, carro-pipa ou através da instalação precária de um chafariz que se encontra próximo à Adutora da CASAL. Nos foi informado que cerca de quatro casas próximas da Adutora da CASAL se interligaram com recursos próprios das famílias à adutora da CASAL, através de Rede que os próprios moradores assentaram. E que estas interligações não têm nenhuma relação com os serviços conveniados com a FUNASA.
	Povoado de Baixas
Serviços Conveniados (CV 1998/04) :
1) Adutora para o Povoado: 1.570m;
2) Reservatório Elevado em Concreto Armado: 1 Unidade;
3) Rede de Distribuição: 1.157m + 40m = 1.197m;
3) Ligações domiciliares com hidrômetros: 85 unidades.
Conforme informações colhidas no local e o que pode ser verificado o Sistema implantado encontra-se funcionando há cerca de um mês e com a interligação da Adutora para O Povoado na Adutora existente da CASAL. Porém foi realizada interligação direta entre a Adutora para o Povoado e a Rede de Distribuição, tornando o Reservatório Elevado construído sem funcionalidade. Este (Reservatório Elevado) encontra-se sem a montagem do barrilete e se deteriorando com a ação do tempo. Foram verificadas que existiam no local algumas ligações domiciliares, mas em grande parte delas não se encontravam os hidrômetros. Os moradores informaram que já houve recentemente reunião com interlocutores da CASAL, e que, estes já haviam cadastrado as casas viando a colocação de hidrômetros, para posteriormente realizar a cobrança pelo uso da água. Porém até aquela data ainda não haviam sido instalados os mesmos e não estava sendo cobrada a tarifa.
28.		Assim, no que se refere aos argumentos apresentados pelo responsável, verifica-se que procedentes as seguintes assertivas:
a) quanto ao convênio 1668/2004 (SIAFI 538.161) , conforme Relatório de Visita Técnica de 27/4/2015, (peça 5, p. 48-49) , a obra na localidade de Ichú foi concluída e está em funcionamento.
b) conforme "Relatório de Visita Técnica", de fl. 536-537 da TCE, (peça 3, p. 141-142) , elaborado em 23/02/2013, a obra na localidade do Conjunto Santo Antônio foi concluída e está em funcionamento. 
29.	Entretanto verifica-se pelo relatório da Funasa presente na peça 40, p. 1 e 2, que as obras em Amargosa e Baixas foram realizadas apenas parcialmente.
30.	Quanto ao argumento de que o débito deveria se restringir apenas aos barriletes, esse não pode prosperar, pois o débito deverá ser constituído de todas as obras que não se encontram conclusas ou não se encontram em operação, devido a ausência dos barriletes ou a outros fatores, de acordo com a análise da Funasa retro citada.
31.	O responsável requereu que fosse deferido prazo para juntada posterior de documentos que demonstrariam a conclusão integral e o pleno funcionamento de toda a obra em referência, além de que fosse determinada nova inspeção in loco para verificação do funcionamento da adutora e da rede de distribuição.
32.	Considerando que a data da apresentação da defesa foi 23/12/2019, já houve prazo suficiente para a conclusão dos barriletes. Porém o responsável não informou ao TCU a realização das obras. Ressalte-se que já foi dado ao responsável anteriormente prazo adicional de 120 dias para concluir a obra, e o mesmo não a concluiu. Assim, não se justifica fixar novo prazo para a comprovação da conclusão da obra, principalmente considerando que os barriletes não foram concluídos. Do mesmo modo, considerando que a obra ainda não foi concluída, não se justifica nova inspeção in loco.
33.	Adicionalmente, verifica-se que as obras de Amargosa e Baixas tinham o seguinte orçamento, (peça 2, p. 21) :
	SERVIÇOS
	QUANT.
	PREÇO UNITÁRIO
	PREÇO TOTAL

	POVOADO AMARGOSA
			
	Adutora por gravidade DN 75 mm
	1,00
	20.198,58
	20.198,58

	Rede de distribuição + Reservatório tipo cilel
	1,00
	35.742,80
	35.742,80

	Rede de distribuição de água
	1,00
	64.188,40
	64.188,40

	TOTAL
			120.129,78

	POVOADO BAIXAS
			
	Adutora por gravidade DN 75 mm
	1,00
	62.346,22
	62.346,22

	Reservatório elevado
	1,00
	35.742,80
	35.742,80

	Rede de distribuição de água
	1,00
	51.891,43
	51.891,43

	TOTAL
			149.980,45

1.1.1.1. 34.	Cabe destacar que na resposta à diligência de 2018, peça 40, a Funasa não determinou o valor das obras realizadas até aquela ocasião, conforme consta na peça 46, itens 36 e 37.
36. A Funasa esclareceu, ainda, que não há, nos processos dos convênios, as ART´s (Anotação de Responsabilidade Técnica) do Crea (Conselho Regional de Engenharia e Agronomia) referentes à fiscalização e à execução dos serviços realizados com recursos dos convênios. Também não foram enviados cadastros (planta com "as built") das adutoras, das redes de distribuição para os respectivos povoados, bem como não foi enviado o cadastro das ligações domiciliares com hidrômetro executadas.
37. De acordo com a Nota Técnica da Funasa, "somente com a documentação acima é que poderíamos avaliar com maior precisão os serviços executados e que tenham funcionalidade para cada um dos convênios pois, devido ao lapso temporal entre o período de execução dos serviços e a data atual, já não se encontram vestígios das escavações das adutoras e da rede de distribuição, e não sabemos se todas as ligações domiciliares foram executadas conforme consta em planilha (...) .".
35.	Assim, quanto ao 	Convênio 1.998/2004 (Siafi531.475) , a avaliação das obras executadas foi realizada no Relatório de Visita Técnica de 22/1/2013, ocasião em que foi aprovado o valor de R$ 168.641,34, o que corresponde a 56% de execução do objeto (R$ 168.641,34/ R$ 300.700,00) . Constatou-se que as obras da localidade Santo Antônio foram concluídas e estavam funcionando. Todavia, nas localidades Amargosa e Baixas, a adutora e a rede de distribuição não foram concluídas, (peça 3, p. 141-142) , situação que não reflete a situação atual das obras, uma vez que  foram realizadas obras posteriormente em Baixas, já que no relatório de 2.018 da Funasa, presente na peça 40 e reproduzido no item 27 desta instrução consta que:
O Sistema implantado encontra-se funcionando há cerca de um mês e com a interligação da Adutora para o Povoado na Adutora existente da CASAL. Porém foi realizada interligação direta entre a Adutora para o Povoado e a Rede de Distribuição, tornando o Reservatório Elevado construído sem funcionalidade. Este (Reservatório Elevado) encontra-se sem a montagem do barrilete e se deteriorando com a ação do tempo.
36.	Em consequência, ante a impossibilidade de quantificação adequada das obras realizadas, segundo os relatórios da Funasa presentes nos autos, devem-se acatar os argumentos do responsável quanto as especificações das obras realizadas, porém glosando os valores dos reservatórios em Amargosa e em Baixas devido ao não funcionamento dos mesmos pelas ausências dos barriletes. Assim, o débito quanto ao Convênio 1.998/2004 (Siafi531.475) , é de R$ 71.485,60, sendo R$ 35.742,80 referente ao item "Rede de distribuição + Reservatório tipo cilel" do Povoado Amargosa e R$ 35.742,80 referente ao item "Reservatório elevado" do Povoado de Baixas, conforme se verifica na tabela presente no item 33 desta instrução. Deste valor deverá ser abatido de R$ 7.995,16, valor já devolvido pela Funasa. Assim, o débito do Convênio 1.998/2005 (Siafi 531.475) resulta em R$ 63.490,44
37.	Adicionalmente, o débito a ser cobrado do responsável referente ao Convênio 1.668/2004 (Siafi 538.161) é o mesmo daquele constante na instrução presente na peça 46, item 13, qual seja R$ 14.908,37, pois:
a Funasa considerou que houve um prejuízo de R$ 16.737,36 correspondente a 21% do total repassado de R$ 79.701,71. Essa quantia, subtraída de R$ 1.828,99 restituídos, totalizou o valor de R$ 14.908,37 (peça 5, p. 56-57) .
Prescrição da Pretensão Punitiva
38.	Quanto à pretensão punitiva do TCU, conforme Acórdão 1441/2016-TCU-Plenário, que uniformizou a jurisprudência acerca dessa questão, subordina-se ao prazo geral de prescrição indicado no art. 205 do Código Civil, que é de 10 anos, contado da data de ocorrência da irregularidade sancionada, nos termos do art. 189 do Código Civil, sendo este prazo interrompido pelo ato que ordenar a citação, a audiência ou a oitiva do responsável. 
39.	No caso em exame, não ocorreu a prescrição, uma vez que os convênios tiveram vigência até 15/3/2008 (Convênio 1668/2004 - peça 4, p. 22-31) e 16/7/2008 (Convênio 1.998/2004 - peça 1, p. 139-148) , e o ato de ordenação da citação ocorreu em 7/8/2017, (peça 7) .
CONCLUSÃO
40.	              Em face da análise promovida na seção "Exame Técnico", verifica-se que o responsável Marcelo Marcos Rocha Souto (CPF XXX.480.324-XX) , não logrou comprovar a boa e regular aplicação dos recursos. Ademais, inexistem nos autos elementos que demonstrem a boa-fé do responsável ou a ocorrência de outras excludentes de culpabilidade. Verifica-se também que não houve a prescrição da pretensão punitiva, conforme análise já realizada.
41.							Tendo em vista que não constam dos autos elementos que permitam reconhecer sua boa-fé, devem as contas da Marcelo Marcos Rocha Souto (CPF XXX.480.324-XX) serem julgadas irregulares, nos termos do art. 202, § 6º, do RI/TCU, condenando-os ao débito apurado, atualizado monetariamente e acrescido de juros de mora, nos termos do art. 202, §1º do RI/TCU, e aplicando-lhe, ainda a multa do art. 57, da Lei 8.443/1992.
PROPOSTA DE ENCAMINHAMENTO:
42.	Diante do exposto, submetemos os autos à consideração superior, propondo ao TCU:
a) acatar, parcialmente, as alegações de defesa apresentadas pelo Sr. Marcelo Marcos Rocha Souto (CPF XXX.480.324-XX) , na condição de ex-prefeito municipal (gestão 2005-2008) ; 
b) julgar irregulares as contas do Sr. Marcelo Marcos Rocha Souto (CPF XXX.480.324-XX) , com fundamento nos arts. 1º, inciso I, 16, inciso III, alínea "c", 19, caput, e 23, inciso III, da Lei 8.443/1992 c/c com os arts. 1º, inciso I, 209, inciso III, 210 e 214, inciso III, do RI/TCU, condenando-o ao pagamento da importância a seguir especificada e fixando-lhe o prazo de 15 dias para que comprove perante este Tribunal, em respeito ao art. 214, inciso III, alínea "a", do RI/TCU, o recolhimento da dívida aos cofres da Fundação Nacional de Saúde, atualizada  monetariamente e acrescida de juros de mora calculados a partir da data indicada até a data do efetivo recolhimento e com o abatimento de valores acaso já satisfeitos, nos termos da legislação vigente.
	VALOR ORIGINAL (R$) 
	DATA DA OCORRÊNCIA

	14.908,37
	15/9/2006

	63.490,36
	16/1/2007

	0,08
	16/1/2007

c) aplicar ao responsável Sr. Marcelo Marcos Rocha Souto (CPF XXX.480.324-XX) ,  a  multa prevista no art. 57 da Lei 8.443/1992 c/c o art. 267 do RI/TCU, fixando-lhe o prazo de quinze dias, a contar da notificação, para que comprove, perante o Tribunal (art. 214, III, a, do Regimento Interno do TCU) , o recolhimento da dívida aos cofres do Tesouro Nacional, atualizada monetariamente desde a data do acórdão que vier a ser proferido por este Tribunal até a do efetivo recolhimento, se pagas após o vencimento, na forma da legislação em vigor;
d) autorizar, desde logo, a cobrança judicial das dívidas, caso não atendidas as notificações, na forma do disposto no art. 28, inciso II, da Lei 8.443/1992;
e) autorizar também, desde logo, se requerido, com fundamento no art. 26 da Lei 8.443, de 1992 c/c o art. 217, §§ 1º e 2º do Regimento Interno, o parcelamento da dívida em até 36 parcelas, incidindo sobre cada parcela, corrigida monetariamente, os correspondentes acréscimos legais fixando-lhes o prazo de quinze dias, a contar do recebimento da notificação, para comprovarem perante o Tribunal o recolhimento da primeira parcela, e de trinta dias, a contar da parcela anterior, para comprovarem os recolhimentos das demais parcelas, devendo incidir sobre cada valor mensal, atualizado monetariamente, os juros de mora devidos, no caso do débito, na forma prevista na legislação em vigor, alertando ao responsável de que a falta de comprovação do recolhimento de qualquer parcela importará o vencimento antecipado do saldo devedor, nos termos do § 2º do art. 217 do Regimento Interno deste Tribunal;
f) enviar cópia do Acórdão a ser prolatado, bem como do Relatório e do Voto que o fundamentarem, à Procuradoria da República no Estado de Alagoas, nos termos do § 3º do art. 16 da Lei 8.443/1992 c/c o § 7º do art. 209 do Regimento Interno do TCU, para adoção das medidas cabíveis;
g) enviar cópia do Acórdão que vier a ser proferido à Fundação Nacional de Saúde e ao responsável, para ciência, informando que a presente deliberação, acompanhada do Relatório e do Voto que a fundamenta, está disponível para a consulta no endereço www.tcu.gov.br/acordaos.
	É o Relatório.

não há.

Procurador Júlio Marcelo de Oliveira.

TOMADA DE CONTAS ESPECIAL. IMPUGNAÇÃO DE DESPESAS REFERENTE A CONVÊNIO PARA A implantação de sistema de abastecimento de água. CITAÇÃO. REJEIÇÃO PARCIAL DAS ALEGAÇÕES DE DEFESA. IRREGULARIDADE DAS CONTAS. DÉBITO E MULTA. CIÊNCIA.

TOMADA DE CONTAS ESPECIAL (TCE)

Secretaria de Controle Externo de Tomada de Contas Especial (SecexTCE).

Conforme consignado no Relatório precedente, esta Tomada de Contas Especial foi instaurada pela Fundação Nacional de Saúde, em desfavor da Marcelo Marcos Rocha Souto, na condição de ex-prefeito municipal de Jacaré dos Homens/AL (gestão 2005-2008) , em razão de irregularidades na execução dos Convênios 1.668/2004, com vigência de 27/12/2004 a 15/3/2008, e 1.998/2004, com vigência de 30/12/2004 a 16/7/2008. Os ajustes tinham por objeto a implantação de sistema de abastecimento de água no município.
O Convênio 1.668/2004 foi firmado no valor total de R$ 81.578,00, sendo R$ 1.876,29 de contrapartida e R$ 79.701,71 repassados ao concedente, e tratou da execução de sistema de abastecimento de água no povoado de Ichu.
O Convênio 1.998/2004 foi firmado no valor total de R$ 300.700,00, sendo R$ 10.704,92 de contrapartida e R$ 289.995,08 repassados ao concedente, e tratou da execução de sistema de abastecimento de água nos povoados de Baixas, Amargosa e Conjunto Santo Antônio.
A fase interna desta TCE obedeceu à regência normativa para a espécie e resultou na constatação de prejuízo ao Erário e identificação dos responsáveis, conforme Relatório de Auditoria 305/2017 (peça 3, p. 185-188) . O pronunciamento ministerial respectivo consta da peça 3, p. 191.
Na fase externa, o responsável foi inicialmente citado em vista das seguintes irregularidades.
a) no Conjunto Santo Antônio, não foi realizado o cadastro das ligações; 
b) no Povoado Amargosa, houve a execução parcial de alguns serviços, como parte do reservatório e da adutora, porém sem funcionamento (sem etapa útil) , não atingindo o objeto pactuado e, assim, não foram considerados no cálculo do percentual de serviços executados. 
c) no Povoado Baixas, houve a execução parcial de alguns serviços, como parte do reservatório, da adutora e das ligações domiciliares, porém sem funcionamento (sem etapa útil) , não atingindo o objeto pactuado e, assim, não foram considerados no cálculo do percentual de serviços executados. 
Dispositivos violados: art. 37, caput c/c o art. 70, parágrafo único, da Constituição da República Federativa do Brasil; art. 145 do Decreto 93.872/1986; art. 22 da Instrução Normativa 1/1997 da Secretaria do Tesouro Nacional e cláusula primeira dos Convênios 1.668/2004 (Siafi 538.161) e 1.998/2004 (Siafi 531.475) .
	VALOR EM REAIS
	DATA

	14.908,37
	15/9/2006

	59.455,25
	17/4/2006

	74.001,92
	25/5/2006

	99.995,00
	16/1/2007

	0,08
	16/1/2007

Com base nas alegações de defesa apresentadas e nas informações encaminhadas em resposta às demais diligências necessárias ao saneamento dos autos, temos, em resumo, o que se segue.
O responsável argumenta que a quase totalidade das obras foram realizadas, estando pendentes apenas concluir o barrilete no reservatório elevado do Povoado de Amargosa, bem como no Povoado de Baixas, sendo que a construtora contratada já teria sido notificada para concluí-los, sem custo adicional.
Por outro lado, a Funasa informou (peça 40) que procedeu à verificação in loco nos sistemas de abastecimento de água em questão e consultou, além disso, os Relatórios de Visita Técnica de Acompanhamento, despachos e pareceres técnicos da época em que foram realizados os serviços relativos aos convênios 1.998/2004 e 1.668/2004, verificando que as obras no Conjunto Santo Antônio e no Povoado Ichu foram realizadas e estavam em funcionamento. No entanto, informa que, em Amargosa, "o Sistema nunca funcionou e não se encontrava em funcionamento". Por fim, aponta que os barriletes não foram finalizados em Amargosa e Baixas.
A SecexTCE, em pareceres uníssonos, concluiu pela rejeição parcial das alegações de defesa e propôs julgar irregulares as contas do responsável citado, com a imputação do débito (abaixo detalhado) e a aplicação da multa prevista no art. 57 da Lei 8.443/1992. 
O Ministério Público junto ao TCU acompanha essa conclusão.
Quanto à quantificação final do débito, considero pertinente a análise da Secex-TCE, amparada pelas informações prestadas pela Funasa, que, por oportuno, reproduzo a seguir:
35.	 Assim, quanto ao Convênio 1.998/2004 (Siafi531.475) , a avaliação das obras executadas foi realizada no Relatório de Visita Técnica de 22/1/2013, ocasião em que foi aprovado o valor de R$ 168.641,34, o que corresponde a 56% de execução do objeto (R$ 168.641,34/ R$ 300.700,00) . Constatou-se que as obras da localidade Santo Antônio foram concluídas e estavam funcionando. Todavia, nas localidades Amargosa e Baixas, a adutora e a rede de distribuição não foram concluídas, (peça 3, p. 141-142) , situação que não reflete a situação atual das obras, uma vez que foram realizadas obras posteriormente em Baixas, já que no relatório de 2.018 da Funasa, presente na peça 40 e reproduzido no item 27 desta instrução consta que:
O Sistema implantado encontra-se funcionando há cerca de um mês e com a interligação da Adutora para o Povoado na Adutora existente da CASAL. Porém foi realizada interligação direta entre a Adutora para o Povoado e a Rede de Distribuição, tornando o Reservatório Elevado construído sem funcionalidade. Este (Reservatório Elevado) encontra-se sem a montagem do barrilete e se deteriorando com a ação do tempo.
36. Em consequência, ante a impossibilidade de quantificação adequada das obras realizadas, segundo os relatórios da Funasa presentes nos autos, devem-se acatar os argumentos do responsável quanto as especificações das obras realizadas, porém glosando os valores dos reservatórios em Amargosa e em Baixas devido ao não funcionamento dos mesmos pelas ausências dos barriletes. Assim, o débito quanto ao Convênio 1.998/2004 (Siafi531.475) , é de R$ 71.485,60, sendo R$ 35.742,80 referente ao item "Rede de distribuição + Reservatório tipo cilel" do Povoado Amargosa e R$ 35.742,80 referente ao item "Reservatório elevado" do Povoado de Baixas, conforme se verifica na tabela presente no item 33 desta instrução. Deste valor deverá ser abatido de R$ 7.995,16, valor já devolvido pela Funasa. Assim, o débito do Convênio 1.998/2005 (Siafi 531.475) resulta em R$ 63.490,44
37.	 Adicionalmente, o débito a ser cobrado do responsável referente ao Convênio 1.668/2004 (Siafi 538.161) é o mesmo daquele constante na instrução presente na peça 46, item 13, qual seja R$ 14.908,37, pois:
a Funasa considerou que houve um prejuízo de R$ 16.737,36 correspondente a 21% do total repassado de R$ 79.701,71. Essa quantia, subtraída de R$ 1.828,99 restituídos, totalizou o valor de R$ 14.908,37 (peça 5, p. 56-57) .
Acompanho integralmente as análises e conclusões empreendidas pela SecexTCE, transcritas no Relatório supra e corroboradas pelo MPTCU, razão pela qual incorporo os seus fundamentos às minhas razões de decidir.
Registro, ainda, que a alegação de boa-fé não é aplicável ao caso, considerando que o responsável não demonstrou a regular utilização de todos os recursos públicos em questão. Isso porque, no âmbito do exercício da competência desta Corte de Contas, basta a constatação da culpa e do nexo de causalidade entre a conduta do responsável e o dano dela resultante, sendo desnecessária a caracterização de dolo ou má-fé do gestor para que este seja responsabilizado. 
Acerca da prescrição das pretensões punitiva e ressarcitória, a existência da decisão do Supremo Tribunal Federal (STF) no Recurso Extraordinário 636.886/AL, que deverá ensejar a revisão da jurisprudência deste Tribunal, ainda não está sendo aplicada, pois se encontra pendente apreciação por esta Corte de Contas o processo que definirá questões essenciais nesse tema, como o prazo prescricional, o início da contagem desse prazo e as hipóteses de interrupção. Ademais, não está claro quais serão os processos efetivamente alcançados pela eventual alteração do entendimento firmado quando da prolação do Acórdão 1441/2016-TCU-Plenário.
Sendo assim, opto por seguir a jurisprudência atual acerca dessa questão, segundo a qual a prescrição punitiva subordina-se ao prazo geral de prescrição indicado no art. 205 do Código Civil, que é de 10 anos, contado da data de ocorrência da irregularidade sancionada, nos termos do art. 189 do Código Civil, sendo este prazo interrompido pelo ato que ordenar a citação, a audiência ou a oitiva do responsável. 
No caso em exame, não ocorreu a prescrição, uma vez que os convênios tiveram vigência até 15/3/2008 (Convênio 1668/2004 - peça 4, p. 22-31) e 16/7/2008 (Convênio 1.998/2004 - peça 1, p. 139-148) , e o ato de ordenação da citação ocorreu em 7/8/2017 (peça 7) .
Inexistindo, portanto, elementos que demonstrem a boa-fé ou outros excludentes de culpabilidade na conduta do responsável, não há outro encaminhamento a ser dado ao presente processo que não o julgamento pela irregularidade das suas contas especiais, condenando-o pelo débito apurado, além de aplicar-lhe a multa prevista no art. 57 da Lei 8.443/1992, cujo valor, em face do montante atualizado do débito, fixo em R$ 16.000,00 (dezesseis mil reais) . 
Com fundamento no art. 16, §3º, da Lei 8.442/92, deve ser remetida cópia dos autos ao Procurador-Chefe da Procuradoria da República no Estado de Alagoas, para as providências que entender cabíveis.
	Ante o exposto, acolho os argumentos contidos nos pareceres transcritos como razões de decidir e VOTO no sentido de que o Tribunal adote a deliberação que ora submeto à apreciação deste Colegiado.
TCU, Sala das Sessões, em 4 de outubro de 2022.
AROLDO CEDRAZ 
Relator